【裁判字號】    99,訴,544
【裁判日期】    990806
【裁判案由】    塗銷所有權移轉登記
【裁判全文】
臺灣桃園地方法院民事判決               99年度訴字第544號
原      告  台新國際商業銀行股份有限公司
法定代理人  乙○○
訴訟代理人  甲○○
            丙○○
被      告  丁○○
被      告  戊○○○
上列當事人間請求塗銷所有權移轉登記事件，於民國99年07月09
日言詞辯論終結，本院判決如下：
    主      文
確認被告丁○○、戊○○○就坐落桃園縣龍潭鄉○○○段四方林
小段一三六之三四地號土地（權利範圍：全部）及其上同段一八
一二建號建物（權利範圍：全部，門牌：桃園縣龍潭鄉○○路五
二六巷七三號）之買賣契約不存在。
被告戊○○○應將上開土地及建物，於民國九十七年十一月十七
日以買賣為原因所為之所有權登記予以塗銷，回復為被告丁○○
名義。
訴訟費用由被告負擔。
    事實及理由
一、本件被告未於言詞辯論期日到場，核無民事訴訟法第386 條
    各款所列情形，爰依原告聲請，由其一造辯論而為判決。
二、原告主張略以：
  (一)被告丁○○於民國90年10月向原告申請卡號00000000000000
    00之現金卡使用，截至99年03月02日止，尚欠新台幣（下同
    ）701891元整（內含消費本金485645元、利息216246元、違
    約金0 元、手續費0 元）未按期給付，目前逾期已達1047天
    。查被告丁○○於96年07月19日在原告銀行之帳款即開始逾
    期，詎被告間為避免因被告丁○○之債務問題，導致系爭房
    地遭債權人強制執行，竟基於通謀虛偽之意思表示，於97
    年11月17日將被告丁○○所有坐落桃園縣龍潭鄉○○○段四
    方林小段136-34地號土地及其上同段1812建號建物（門牌為
    桃園縣龍潭鄉○○路526 巷73號，前開土地、建物下稱系爭
    房地），以買賣為原因而辦理移轉登記予丁○○之母親戊○
    ○○，顯有脫產之嫌，此由前開不動產原已設有抵押權，而
    買賣之後，其抵押權並無塗銷又無債務人之變更，顯不符合
    一般交易慣例，再由其移轉之時間點又係在被告丁○○債務
    發生逾期未清償之後，足證被告間移轉不動產之行為，確係
    「通謀虛偽意思表示」，其目的在逃避債權人之追償。依民
    法第87條第1 項規定，其法律行為應屬無效，又依民法第11
    3 條規定，無效法律行為之當事人，於行為當時知其無效，
    或可得而知者，應負回復原狀或損害賠償之責任。又按債務
    人怠於行使權利時，債權人因保全債權，得以自己之名義，
    行使其權利，民法第242 條定有明文。被告間之買賣關係及
    所有權移轉行為若為通謀虛偽意思，則依民法113 條之規定
    應回復原狀，故本件系爭房地所有權應仍屬於被告丁○○所
    有，爰依民法第242 條代位被告丁○○之權利，請求依民法
    第113 條之規定回復登記於被告丁○○名下所有。
  (二)按當事人主張有利於己之事實者，就其事實有舉證之責任。
    但法律別有規定，或依其情形顯失公平者，不在此限，民訴
    法第277 條定有明文；又確認法律關係不存在之訴，如原告
    僅否認被告於訴訟前所主張法律關係成立原因之事實，以求
    法律關係不成立之確認，應由被告就法律關係存在或法律關
    係成立原因之事實，負舉證之責（最高法院42年度台上字第
    170 號、20年上字第709 號判例意旨參照）。故依上開判例
    要旨，原告否認系爭買賣行為事實存在，自應由被告二人就
    其買賣關係存在之積極事實（如合理對價關係、資金來源及
    來往紀錄等，是否符合買賣之要件），負舉證責任。此乃就
    接近證據之難易而言，雙方當事人對於買賣是否虛偽之事實
    ，其舉證責任分配應由較易舉證之當事人負擔，較符合公平
    正義原則，而被告二人間之買賣原因事實、資金來源及流向
    均由被告二人所掌握，其二人自始即接近並持有該財務資料
    ，自應由被告二人舉證較諸原告為合理且簡單，再者私人者
    之買賣或借貸，未如金融機構，幾無審核、徵信、估價及監
    督機制，故利用以債作價而逃避債權人藉由強制執行滿足債
    權者，時有所聞，況且被告戊○○○係被告丁○○之母，丁
    ○○對原告負有借款債務，於可能將受強制執行之敏感時間
    ，將系爭房地以買賣為原因而移轉所有權登記予被告戊○○
    ○，就此親等間之買賣關係是否屬真實，相較於一般第三人
    間之買賣，自應受較嚴格之檢驗。
  (三)縱前述先位聲明不成立，惟另依民法第244 條第2 項規定，
    債務人之有償行為有害及債權者，債權人得聲請法院撤銷之
    ，故請求法院命被告提出合理買賣價金、買賣資金來源、買
    賣價金流向明細等資料以證明買賣事實。另債務人丁○○於
    負債期間曾求助於其家人，故被告戊○○○對丁○○之財務
    狀況應無不知情之理，又債務人仍居住於該系爭房地，且抵
    押權債務人仍登記為丁○○，此有違一般交易慣例之事實亦
    可窺知買受人並無所有之意思，而移轉時點又為丁○○債務
    逾期履行困難之後，其移轉之意圖乃為脫產以避免遭債權人
    強制執行至為明顯，故難謂債務人丁○○與其母親即買受人
    戊○○○之間無脫產之惡意。
  (五)綜上，爰依法提起本件訴訟，並聲明：
  1.先位聲明：如主文所示。
  2.備位聲明：被告間就系爭房地所有權之買賣債權行為及移轉
    所有權之物權行為均應予撤銷。被告戊○○○就前揭不動產
    之所有權移轉登記應回復登記為丁○○所有。
三、被告未於言詞辯論期日到場，亦未提出準備書狀作何聲明或
    陳述。
四、本院之判斷：
  (一)原告前揭關於先位部分之主張（即被告間基於通謀之虛偽意
    思表示，以買賣為原因辦理系爭房地之所有權移轉登記），
    業據提出與所述相符之台新銀行現金卡會員約定條款影本、
    台新銀行現金卡申請書影本各1 份、債權計算書1 份、地政
    事務所異動索引暨土地、建物謄本影本1 份等在卷為憑，而
    被告2 人就上開事實已受合法通知而於言詞辯論期日不到場
    ，亦未提出準備書狀爭執，視同自認，是前述原告主張之事
    實，自堪信為真。
  (二)按「表意人與相對人通謀而為虛偽意思表示者，其意思表示
    無效。但不得以其無效對抗善意第三人」，「無效法律行為
    之當事人，於行為當時知其無效，或可得而知者，應負回復
    原狀或損害賠償之責任」，「債務人怠於行使其權利時，債
    權人因保全債權，得以自己之名義，行使其權利。但專屬於
    債務人本身者，不在此限」，民法第87條第1 項、第113 條
    、第242 條定有明文。如前所述，被告間係基於通謀之虛偽
    意思表示，以買賣為原因辦理系爭房地之所有權移轉登記，
    從而，原告依據前開規定，請求確認被告間就系爭房地之買
    賣契約不存在，及請求被告戊○○○應將系爭房地於97年11
    月17日以買賣為原因所為之所有權登記予以塗銷，回復為被
    告丁○○名義，為有理由，應予准許。
五、結論：原告之訴為有理由，依民事訴訟法第385 條第1 項前
    段、第78條、第85條第1 項，判決如主文。
中    華    民    國    99    年    8     月    6     日
                        民事第三庭    法  官  周玉
以上正本係照原本作成
如對本判決上訴，須於判決送達後20日內向本院提出上訴狀。如
委任律師提起上訴者，應一併繳納上訴審裁判費。
中    華    民    國    99    年    8     月    10    日
                                      書記官  楊郁馨

司法院資訊處製作；財團法人民間司法改革基金會備份。
